臺灣臺北地方法院交通事件裁定　　　　95年度交聲字第1179號
原處分機關　臺北市交通事件裁決所
異　議　人
即受處分人　唯益企業有限公司
代　表　人　江美麗
代　理　人　乙○○
　　　　　　　　　　樓
上列受處分人因違反道路交通管理處罰條例案件，對於臺北市交
通事件裁決所中華民國九十五年十二月一日所為之處分（原處分
案號：北市裁二字第裁二二－Ｚ00000000號），聲明異
議，本院裁定如下：
    主  文
原處分撤銷。
唯益企業有限公司不罰。
    理  由
一、按「違反行政法上義務之行為非出於故意或過失者，不予處
    罰。」、「法人、設有代表人或管理人之非法人團體、中央
    或地方機關或其他組織違反行政法上義務者，其代表人、管
    理人、其他有代表權之人或實際行為之職員、受僱人或從業
    人員之故意、過失，推定為該等組織之故意、過失。」，行
    政罰法第七條第一項、第二項分別定有明文。再汽車行駛高
    速公路及快速公路，不得有在路肩上行駛，或利用路肩超越
    前車或倒車之行為，高速公路及快速公路交通管制規則第九
    條第一項第二款亦定有明文。又汽車行駛於高速公路、快速
    公路或設站管制之道路，不遵使用限制、禁止、行車管制及
    管理事項之管制規則而有未依規定使用路肩之行為者，處汽
    車駕駛人新臺幣（下同）三千元以上六千元以下罰鍰，復為
    道路交通管理處罰條例第三十三條第一項第九款所明定。末
    以本條例之處罰，受舉發違反道路交通管理事件之受處罰人
    ，認為受舉發之違規行為應歸責他人者，應於舉發違反道路
    交通管理事件通知單應到案日期前，檢附相關證據及應歸責
    人相關證明文件，向處罰機關告知應歸責人，處罰機關應即
    另行通知應歸責人到案依法處理。逾期未依規定辦理者，仍
    依本條例各該違反條款規定處罰，亦經道路交通管理處罰條
    例第八十五條第一項明文規定。
二、本件原處分機關認異議人即受處分人唯益企業有限公司（下
    稱唯益公司）所有之車牌號碼六六二六－ＥＶ號自用一般小
    客貨車，於民國九十五年十月七日上午十時五十五分許，行
    經國道一號高速公路南下五十五公里處之際，為內政部警政
    署國道公路警察局第一警察隊員警當場以錄影方式採證，並
    由內政部警政署國道公路警察局第一警察隊員警丙○○、甲
  　○○於九十五年十月十七日以受處分人所有之前開車輛有違
    反道路交通管理處罰條例第三十三條第一項第九款「未依規
    定使用路肩」規定之行駛路肩行為逕行掣單舉發，經將舉發
    通知單送達受處分人後，受處分人於舉發通知單上所載之應
    到案日期（九十五年十一月十七日）前之九十五年十月三十
    日向原處分機關提出陳述書申訴，但未檢附相關證據及應歸
    責人相關證明文件而向處罰機關告知應歸責人，經原處分機
    關請舉發機關即內政部警政署國道公路警察局第一警察隊調
    查結果，仍認受處分人有前開違規行為，原處分機關遂依前
    開道路交通管理處罰條例第三十三條第一項第九款、違反道
    路交通管理事件統一裁罰基準及處理細則第四十三條、第四
    十四條及違反道路交通管理事件統一裁罰基準表之規定，於
    九十五年十二月一日以北市裁二字第裁二二－Ｚ00000
    000號裁決書裁處受處分人罰鍰四千元在案。
三、受處分人之代理人乙○○於本院訊問時對於其確為當日實際
    駕駛人，且於上開時、地駕駛受處分人唯益公司所有之上開
    車輛行駛路肩之事實坦承不諱，然堅決否認有何違反道路交
    通管理處罰條例規定之行為，辯稱：當日其駕車行經林口時
    看到國道一號高速公路電子看板上載「中壢到內壢開放路肩
    」，方於過中壢休息站服務區○○○○○路肩，其係因信賴
    該看板所顯示之內容方行駛路肩，其違規純係因電子看板未
    正確顯示開放路肩之公里數之故，該電子看板標示不清方造
    成其違規，其實無違規之故意等語。
四、經查：九十五年十月六日至十日中秋節假期，為紓解國道一
    號公路交通壅塞，於內壢至中壢路段（五十七點八公里至六
    十一點七公里）實施時段性開放路肩供小型車行駛，並於該
    路段南向五十七點八公里處設置「開放路肩限小型車」「七
    －十九時」等標誌牌面告示用路人等情，有內政部警政署國
    道公路警察局第一警察隊九十五年十一月二十日公警一交字
    第○九五○一七一九四八號函、九十六年一月二十五日公警
    一交字第○九五○一七二四○三號函、交通部臺灣區○道○
    ○○路局北區工程處交通控制中心九十六年二月十六日北交
    字第○九六○○○○七八七號書函等在卷可稽，並經證人甲
    ○○證述在卷（見本院九十六年一月八日訊問筆錄）。本件
    受處分人違規行駛路肩之地點為國道一號高速公路南下五十
    五公里處，固不在上述開放路肩行駛之路段範圍內，然該日
    於國道一號高速公路之資訊可變標誌顯示內容，確切有顯示
    「七－十九時內壢至中壢開放路肩」文字訊息，且並無顯示
    公里數等情，有上開交通部臺灣區○道○○○路局北區工程
    處交通控制中心九十六年二月十六日北交字第○九六○○○
    ○七八七號書函附卷可查，證人丙○○於本院九十六年一月
    八日訊問時亦證稱：「（違規地點）如果依照地域來算應該
    是中壢市所轄。」、「（問：一般所指的中壢，違規的這個
    地方是否算是中壢？）算。」、「（問：中壢到底從國道幾
    公里處開始算是中壢的區域？）五十三公里。」等語（見同
    上訊問筆錄），則受處分人之代理人所辯：當日其駕車行經
    林口時看到國道一號高速公路電子看板上載「中壢到內壢開
    放路肩」，方於過中壢休息站服務區○○○○○路肩，其係
    因信賴該看板所顯示之內容方行駛路肩，其違規純係因電子
    看板未正確顯示開放路肩之公里數之故，該電子看板標示不
    清方造成其違規，其實無違規之故意等語，尚非無據。矧人
    民違反法律上之義務而應受行政罰之行為，法律無特別規定
    時，雖不以出於故意為必要，仍須以過失為其責任條件，蓋
    現代國家基於「有責任始有處罰」之原則，對於違反行政法
    上義務之處罰，應以行為人主觀上有可非難性及可歸責性為
    前提，如行為人主觀上並非出於故意或過失情形，應無可非
    難性及可歸責性而不予處罰。再者，現代民主法治國家對於
    行為人違反行政法上義務欲加以處罰時，應由國家負證明行
    為人有故意或過失之舉證責任，方為保障人權之進步立法，
    此有司法院大法官會議解釋釋字第二七五號解釋文及首揭行
    政罰法第七條第一項規定暨立法理由可資參照。本件違規當
    日國道一號公路之資訊可變標誌顯示內容既確切顯示「七－
    十九時內壢至中壢開放路肩」等文字訊息而未正確顯示開放
    之公里數，業如前述，則一般駕駛人基於信賴原則，自會認
    為於中壢至內壢路段行駛路肩乃合法之用路行為，且該資訊
    可變標誌既未顯示開放路肩行駛路段之起迄公里數，則一般
    駕駛人以其地理區域位置解讀該路段之開放區域乃屬常情，
    本件違規路段既已經過中壢交流道，且行政上復確屬中壢市
    所管轄之區域，縱違規地點立有禁行路肩標誌，仍易導致駕
    駛人誤以為該路段已如前揭號誌顯示內容而開放路肩行駛。
    輔以一般駕駛人均知悉若無符合特殊原因或規定並不得於高
    速公路行駛路肩，則本件違規地點有無禁行路肩號誌之標示
    ，並無礙於駕駛人誤認該處已例外開放路肩行駛之認知，自
    無從推知有設置禁行路肩標示之地方即不可能開放行駛路肩
    ，故本件代理人係因標示不清方致其駕駛車輛違規，其實無
    違規之主觀故意，實為明確。況倘將交通資訊標示不清因而
    造成駕駛人誤解所導致違規之行為，歸咎於駕駛人仍有過失
    責任實有違國民之情感，故本件駕駛人之違規行駛路肩行為
    純粹係因前揭為資訊可變標誌顯示內容不完全所致，駕駛人
    主觀上並無可非難性及可歸責性，自非出於故意或過失之情
    形甚明，是受處分人代理人以當日其駕車行經林口時看到國
    道一號高速公路電子看板上載「中壢到內壢開放路肩」，方
    於過中壢休息站服務區○○○○○路肩，其係因信賴該看板
    所顯示之內容方行駛路肩，其違規純係因電子看板未正確顯
    示開放路肩之公里數之故，該電子看板標示不清方造成其違
    規，其實無違規之故意等語所辯，與事實相符，堪以採信，
    本件實際駕駛人既無過失，受處分人當亦無過失可言，是原
    處分機關不察，遽對受處分人為前開裁決，自難認為允當，
    本件應認受處分人之異議為有理由，自應由本院將原處分撤
    銷，改諭知受處分人不罰，以資適法。
據上論斷，應依道路交通案件處理辦法第二十條前段，裁定如主
文。
中　　華　　民　　國　　96　　年　　3 　　月　　28　　日
　　　　　　　  　交通法庭  法　官　黃紹紘
以上正本證明與原本無異
如不服本裁定，應於送達後5日內，向本院提出抗告狀
                            書記官  陳靜君
中　　華　　民　　國　　96　　年　　4 　　月　　3 　　日
